臺灣高雄地方法院民事判決
111年度雄簡字第1586號
原      告  聯邦商業銀行股份有限公司


法定代理人  林鴻聯  
訴訟代理人  徐良一  
被      告  楊淑慧  
            楊珠微  
            楊天配  
            楊政鴻  
            楊政豐  
兼  共  同
訴訟代理人  楊淑敏  
上列當事人間請求撤銷遺產分割登記事件，本院於民國111年9月
21日言詞辯論終結，判決如下：
    主  文
原告之訴駁回。
訴訟費用由原告負擔。
    事  實
一、按訴狀送達後，原告不得將原訴變更或追加他訴，但請求之
    基礎事實同一、擴張或減縮應受判決事項之聲明、該訴訟標
    的對於數人必須合一確定時，追加其原非當事人之人為當事
    人者，不在此限，民事訴訟法第255 條第1 項但書第2 、3
    、5 款分別定有明文。本件原告於起訴時原聲明請求：㈠請
    求判令被告楊淑慧、楊**就高雄市○○區○○段000地號土地，
    及同段423建號建物（門牌號碼：高雄市○○區○○路000巷00號
    ），於民國106年5月15日所為之遺產分割協議債權行為，及
    106年6月14日遺產分割物權行為應予撤銷。㈡被告楊**應塗
    銷於106年6月14日，就前開房地所為之分割繼承登記，回復
    登記為被告楊淑慧、楊**公同共有（本院卷第9頁）。嗣依
    同一事實，追加被告楊珠微、楊天配、楊淑敏、楊政鴻、楊
    政豐，而變更聲明為：㈠被告就附表所示之遺產所為遺產分
    割協議債權行為及分割繼承登記之物權行為，均應予撤銷。
    ㈡被告楊珠微應將附表所示不動產以分割繼承為登記原因所
    為之所有權移轉登記應予以塗銷。㈢訴訟費用由被告負擔。
    （本院卷第158頁），核其所為變更，均與首揭規定相符，
    應予准許。
二、原告主張：被告楊淑慧積欠原告信用卡消費款新臺幣（下同
    ）91,092元之本金及利息未為清償。又附表所示之遺產原均
    為被告之母楊吳莿所有，詎楊吳莿於106年5月15日死亡後，
    被告楊淑慧為脫免如附表所示之遺產遭原告追索，竟與其餘
    繼承人即被告楊珠微、楊天配、楊淑敏、楊政鴻、楊政豐達
    成遺產分割協議，將附表之不動產（下稱系爭不動產）全部
    分歸被告楊珠微取得，並於106年6月14日辦畢分割繼承登記
    ，前開行為等同被告楊淑慧將其繼承之財產權利，無償移轉
    予被告楊珠微，顯已害及原告對被告楊淑慧之債權。原告為
    保全債權，自得請求撤銷被告間所為附表所示遺產分割協議
    之債權行為及系爭不動產所有權移轉之物權行為，並請求被
    告楊珠微塗銷系爭不動產於106年6月14日所為之分割繼承登
    記。爰依民法第244 條第1、4 項規定，提起本件訴訟等語
    ，並聲明：如上開變更後訴之聲明。
三、被告則以：因為母親生前有說她死了之後，房屋跟土地都要
    給被告楊珠微，因為母親生前如果資金上有短缺都是被告楊
    珠微去清償，因為年代很久了，也無法提出清償或給予現金
    的證明，但我們兄弟姊妹有簽了一份共同聲明請求協議書，
    同意由楊珠微單獨取得系爭不動產等語資為抗辯，並聲明：
    原告之訴駁回。
四、不爭執事項：
　㈠被告楊淑慧積欠原告91,092元及相關利息，迄未清償。
  ㈡楊吳莿於106年5月15日死亡，繼承人為其子女即被告等人，
    均未拋棄繼承。
  ㈢楊吳莿死後遺有系爭不動產。
　㈣被告簽訂遺產繼承分割協議書，將系爭不動產分歸被告楊珠
    微所有，並於106年6月14日辦畢繼承登記。
五、本院之判斷：
    原告主張系爭不動產之分割協議及所有權移轉登記行為，為
    詐害原告債權之行為，應予撤銷等節，則為被告所否認，並
    以前詞置辯，是本院應審酌者厥為：⒈被告就系爭不動產之
    遺產分割協議及上述不動產所有權移轉登記行為，是否為無
    償行為？⒉原告請求撤銷系爭不動產之分割行為及不動產所
    有權移轉登記行為，並請求被告楊珠微塗銷系爭不動產之分
    割繼承登記，有無理由？茲分述如下：
　⒈被告就系爭不動產之遺產分割協議及所有權移轉登記行為，
    非無償行為：
　⑴按債務人所為之無償行為，有害及債權者，債權人得聲請法
    院撤銷之；債權人依第1 項之規定聲請法院撤銷時，得並聲
    請命受益人或轉得人回復原狀，但轉得人於轉得時不知有撤
    銷原因者，不在此限，民法第244條第1 項、第4 項定有明
    文。又民法第244 條第1 、2項所稱之無償或有償行為，係
    以債務人與第三人間之行為有無互為對價關係之給付為其區
    別標準；倘債務人將其不動產廉價讓與第三人，或以其價值
    對於受讓者清償債務，其他債權人亦僅於有同法條第2 項情
    形時，始得以訴請求撤銷，尚不能認其行為為無償，而逕指
    債務人之換價為同條第1 項之詐害行為，俾以保全法定撤銷
    權之行使，兼資防免妨害交易之安全；亦即民法第244 條規
    定撤銷權之規範意旨，係依債務人與第三人間法律行為是否
    互有對價，區別其行使之要件，俾使受益人及債權人之利益
    ，均得受保護（最高法院101 年度台上字第498 號、108 年
    度台上字第2330號判決意旨可參）。是以，原告得否訴請撤
    銷被告系爭不動產之遺產分割協議，及上述不動產之所有權
    移轉行為並塗銷分割繼承登記，應以被告等人間有無互為對
    價關係之給付，是否害及債權人之債權為斷。再衡諸一般社
    會常情，繼承人於分割遺產時，往往係考量被繼承人生前意
    願、繼承人對被繼承人之貢獻（如有無扶養之事實、生前的
    照顧、清償繼承人債務等）、家族成員間的情感與恩情（如
    協議由仍在世之父母親一方取得全數遺產，作為該仍在世父
    母親之照護或費用支出）、被繼承人生前已分配予各繼承人
    之財產（如贈與之歸扣）、是否承擔祭祀義務等諸多因素，
    而為遺產分割之協議，故上開各種因素應可認為屬於遺產分
    割協議之對價。
　⑵經查，系爭不動產經被告即楊吳莿之繼承人協議分割，由被
    告楊珠微所單獨取得，有遺產分割協議書暨登記資料在卷可
    稽（本院卷第131-151頁）。而被告抗辯訂立上開遺產分割
    協議時，係考量楊吳莿生前債務及支出均由被告楊珠微清償
    及支付，且依楊吳莿生前表達之遺產分配方式，由楊珠微全
    數繼承系爭不動產，被告等人亦均同意楊吳莿之遺產分配等
    語，並提出共同聲明請求協議書在卷為證（本原卷第165頁
    ）。參以本件並非僅被告楊淑慧一人未繼承系爭房地，被告
    楊天配、楊淑敏、楊正豐、楊政鴻亦未繼承上述不動產，而
    除被告楊淑慧以外之其餘繼承人均非原告之債務人，如其等
    為上開分割協議，係有意損害原告債權，被告楊天配、楊淑
    敏、楊正豐、楊政鴻應無一併放棄繼承系爭不動產之理。從
    而，被告辯稱本件遺產分割協議由被告楊珠微單獨取得，係
    考量被告楊珠微於楊吳莿生前之貢獻及楊吳莿之遺願等語，
    要屬可採。是以，本件楊吳莿遺產之分割協議既係考量被告
    楊珠微替楊吳莿清償債務及支出生活費用之因素作成，揆諸
    前開說明，被告楊珠微取得系爭不動產即係基於對楊吳莿之
    貢獻，而由各該繼承人即被告同意作為遺產分割協議之對價
    ，從而，本件遺產分割協議及上述不動產所有權轉登記行為
    自非屬無償行為甚明。
  ⑶次按，參諸民法第244 條所定撤銷權之立法目的，乃在保全
    債務人原有之債權清償力，非在使債務人增加其清償力，故
    債權人自應以債務人個人之財產為其信賴之基礎，其對債務
    人之被繼承人之期待，難認有保護之必要。本件被告楊淑慧
    因向銀行申請辦理信用卡使用，並進而產生相關債務，且經
    原告向本院申請發支付命令之聲請狀已記載：楊淑慧至94年
    8月29日共消費記帳91,092元及利息未按期給付等語（本院
    卷第14頁），然被繼承人楊吳莿於106年5月15日死亡，足認
    被告楊淑慧與原告成立信用卡契約時，所評估者為被告楊淑
    慧自身資力，並未就將來未必獲致之財產予以衡估，是依前
    揭說明，被告楊淑慧就楊吳莿遺產之繼承權利，應非民法第
    244條擬為保護之債務人清償力範圍內，附此敘明。
　⒉本件遺產分割協議及系爭不動產所有權移轉登記行為既非無
    償行為，則原告依民法第244 條第1 、4 項規定，請求撤銷
    被告就附表之遺產分割協議債權行為及系爭不動產所有權移
    轉之物權行為，且被告楊珠微應塗銷系爭不動產之分割繼承
    登記，即無理由。
六、綜上所述，原告請求撤銷被告就被繼承人楊吳莿所遺附表遺
    產，於106年6月10日所為之遺產分割協議債權行為及106年6
    月14日就系爭不動產之所有權移轉之物權行為；並請求被告
    楊珠微應塗銷106年6月14日就系爭不動產之分割繼承登記，
    為無理由，應予駁回。
七、本件事證已臻明確，兩造其餘攻擊防禦方法及所提之證據，
    核與判決結果不生影響，爰不逐一論述，併此敘明。
八、訴訟費用負擔之依據：民事訴訟法第78條。
中　　華　　民　　國　　111 　年　　10　　月　　19　　日
                    高雄簡易庭  法  官  鄧怡君  
附表：
編號 種類 　　　　　    財產名稱／內容  1 土地 高雄市○○區○○段000地號 權利範圍：全部 。  2 房屋 高雄市○○區○○段000號建物（即門牌號碼：高雄市○○區○○路000巷00號） 權利範圍：全部。 
以上正本係照原本作成。
如對本判決上訴，須於判決送達後20日內向本院提出上訴狀。如
委任律師提起上訴者，應一併繳納上訴審裁判費。　　　　　　
中　　華　　民　　國　　111 　年　　10　　月　　19　　日
                              書記官   吳語杰